【裁判字號】    97,台上,55
【裁判日期】    970110
【裁判案由】    確認繼承權存在等
【裁判全文】
最高法院民事判決                九十七年度台上字第五五號
上  訴  人  甲○○
訴訟代理人  林石猛律師
            周振宇律師
被 上訴 人  乙○○
                    號
            丙○○
            丁○○
            戊○○
            己○○
            庚○○
            辛○○
            壬○○
共      同
訴訟代理人  張名賢律師
被 上訴 人  癸○○
                    號
上列當事人間請求確認繼承權存在等事件，上訴人對於中華民國
九十六年七月三十一日台灣高等法院高雄分院第二審判決（九十
六年度重家上字第一號），提起上訴，本院判決如下：
    主  文
原判決廢棄，發回台灣高等法院高雄分院。
    理  由
本件上訴人主張：如第一審判決附表一所示之不動產（下稱系爭
土地）係伊先祖蔡敦之遺產，蔡敦生有長子蔡漏來（西元一九一
０年死亡）及次子蔡漏榮（民國三十六年四月二十日死亡），蔡
敦於西元一八七０年死亡時，其遺產本應由蔡漏來及蔡漏榮共同
繼承，雖蔡漏來、蔡漏榮未辦理遺產繼承及分割，且蔡漏榮為管
理蔡敦之遺產，而將蔡敦之遺產設立祭祀公業蔡成，並自任管理
人，惟該祭祀公業非由子孫所提供之財產組成，此與台灣民事習
慣中之鬮分字公業或合約字的祭祀公業之設立方式不符，故系爭
土地雖名為祭祀公業蔡成之財產，實為蔡敦之遺產，依法應由蔡
敦之繼承人公同共有。蔡漏來生有蔡振發及蔡，並收養蔡林頭
，因蔡振發及蔡早夭，蔡漏來乃替蔡林頭招贅洪來興為婿，以
傳香火，蔡林頭陸續生下洪冊（已死亡）、洪菊枝、洪成雄、洪
萬成（已死亡）及洪心（已死亡）等子女（下稱洪冊等人），伊
為洪心之女，即為蔡敦之直系卑親屬，依法自有繼承權，應繼分
為十分之一，惟被上訴人竟予否認，伊自有提起確認之訴之法律
上利益。爰先位聲明：求為確認伊就蔡敦之遺產，有繼承權存在
，其應繼分為十分之一之判決。縱認祭祀公業蔡成確為台灣民間
之祭祀公業型態，惟我現行民法並無關於祭祀公業之規定，應依
民法第一條規定，依習慣審理。又派下權，乃派下員對於祭祀公
業所有之權利及義務之總稱，其資格認定，係以設立人及享有該
設立人派下權之繼承人為限，是公業設立人之繼承人全部，因設
立人之死亡，而取得派下權，自不問其為男、女或嗣子、養子均
平等取得此權。又法律不外乎情理，本件訴訟乃發生於現代，自
應考量當今之法律、環境及男女平等觀念，而無排除女性或不從
母姓之人繼承派下權之理。伊既為繼承人，雖為女姓或未從母姓
，均不影響伊對於祭祀公業蔡成之派下權。惟被上訴人否認伊有
派下權，伊自有提起確認之訴之法律上利益等情。爰備位聲明：
求為確認伊對祭祀公業蔡成有派下權存在之判決（未繫屬本院者
，不予論述）。
被上訴人則以：系爭土地已於民國三十六年十二月四日總登記為
祭祀公業蔡成所有，依土地法第四十三條規定，具有絕對之效力
，應認系爭土地為祭祀公業蔡成之祀產，並非蔡敦之遺產。又祭
祀公業派下權之繼承，民法並無規定，依從習慣，係以享有派下
權之男系子孫或奉祀本家祖先之女子及從母姓之子孫為限，一般
女子或不從母姓之子孫，向無派下權，不得繼承祭祀公業財產，
故民法所定一般遺產之繼承，於祭祀公業財產之繼承，不能全部
適用等語，資為抗辯。
原審維持第一審所為上訴人敗訴之判決，駁回其上訴，無非以：
系爭土地除編號七之土地已於九十三年六月間，為高雄縣政府徵
收而補償新台幣一千四百九十七萬七千五百七十八元，現提存於
台灣土地銀行鳳山分行外，其餘六筆土地均經登記為祭祀公業蔡
成所有，被上訴人為祭祀公業蔡成之派下員，蔡林頭招贅洪來興
為夫，生下洪冊等人，上訴人係洪心之女等事實，為兩造所不爭
，堪信為真實。依民法第一千一百四十七條、第一千一百四十八
條之規定，繼承人於被繼承人死亡時，當然承受被繼承人財產上
之一切權利義務。又依民法第一千一百三十八條第一款及第一千
一百三十九條規定，直系血親卑親屬為第一順序之遺產繼承人，
被繼承人如有親等不同之直系血親卑親屬時，以親等近者為先，
以遠者為後。查系爭土地既經登記為祭祀公業蔡成所有，此登記
又未經依法塗銷，則上訴人主張系爭土地係蔡敦之遺產，顯非可
採。縱認系爭土地係蔡敦之遺產，惟依上訴人之主張及被上訴人
提出之祭祀公業蔡成派下全員系統表觀之，可知蔡敦死亡時，既
有一親等之蔡漏來及蔡漏榮繼承其遺產，自無由親等遠者之直系
血親卑親屬繼承之餘地。況上訴人係於五十年三月十日出生，有
戶籍資料在卷可稽，則蔡敦死亡時，上訴人既未出生，自無從繼
承蔡敦之遺產。至蔡漏來及蔡漏榮共同繼承蔡敦之遺產，縱未辦
理遺產繼承及分割，亦不影響其當然繼承之效力，上訴人主張其
係蔡敦之直系血親卑親屬，就蔡敦之遺產有繼承權云云，不足採
信。從而上訴人先位聲明請求確認其就蔡敦之遺產有繼承權存在
，洵無足取。另祭祀公業派下權之繼承，依從習慣，係以享有派
下權之男系子孫或奉祀本家祖先之女子及從母姓之子孫為限，一
般女子或不從母姓之子孫，向無派下權，即不得繼承祭祀公業財
產。依上說明，則上訴人於洪心死亡時，自無從因繼承而取得祭
祀公業蔡成之派下權。上訴人主張其基於平等原則，對於祭祀公
業蔡成確有派下權存在，尚非可採。則上訴人備位聲明請求確認
其對祭祀公業蔡成有派下權存在，亦無足採等詞，為其判斷之基
礎。
惟按我國民法親屬繼承編係於十九年公布施行，而遺產繼承人，
除配偶外，依直系血親卑親屬、父母、兄弟姊妹、祖父母之順序
定之。又第一順序之繼承人，以親等近者為先，觀之民法第一千
一百三十八條、第一千一百三十九條之規定即明。查蔡敦生有蔡
漏來及蔡漏榮，蔡漏來因其子蔡振發及蔡均早夭，而為蔡林頭
招贅洪來興為婿，蔡林頭陸續生下洪冊等人，且上訴人係洪心之
女，蔡敦於西元一八七０年死亡，蔡漏來於西元一九一０年死亡
，蔡漏榮於三十六年四月二十日死亡，則蔡敦死亡時，有蔡漏來
及蔡漏榮繼承其遺產，為原審所認定之事實。果爾，則於蔡漏來
死亡後，其遺產由蔡林頭繼承，蔡林頭死亡後，再由其子洪心、
洪萬成、洪成雄共同繼承，洪心死亡後，其遺產即應由上訴人繼
承。至蔡漏來與蔡漏榮共同繼承蔡敦之遺產，縱未辦理遺產繼承
及分割，亦不影響上訴人與蔡漏來之其他繼承人、蔡漏榮之其他
繼承人共同繼承之效力。詎原審未詳加推闡明晰，即認上訴人主
張其係蔡敦之直系血親卑親屬，就蔡敦之遺產無繼承權云云，所
持法律見解，自有可議。次按民事訴訟法第四百六十九條第六款
所謂判決理由矛盾，係指其理由前後牴觸，或判決主文與理由不
符之情形而言，有一於此，均足為發回更審之原因。原審既認系
爭土地經登記為祭祀公業蔡成所有，而此登記又未經依法塗銷，
則上訴人主張系爭土地係蔡敦之遺產，顯非可採；又認系爭土地
縱係蔡敦之遺產，上訴人亦無從繼承蔡敦之遺產，已有判決理由
前後矛盾之違法。本件事實未臻明確，本院無從為法律上之判斷
。又原審就先位之訴所為上訴人敗訴之判決，既經本院予以廢棄
發回，則就備位之訴部分，自應一併予以廢棄發回。上訴論旨，
指摘原判決不當，求予廢棄，非無理由。
據上論結，本件上訴為有理由。依民事訴訟法第四百七十七條第
一項、第四百七十八條第二項，判決如主文。
中    華    民    國  九十七  年    一    月    十    日
                      最高法院民事第五庭
                          審判長法官  劉  延  村
                                法官  許  澍  林
                                法官  黃  秀  得
                                法官  李  寶  堂
                                法官  童  有  德
      本件正本證明與原本無異
                                      書  記  官
中    華    民    國  九十七  年    一    月  二十一  日
                                                      Ｑ


司法院資訊處製作；財團法人民間司法改革基金會備份。
